臺灣臺北地方法院刑事判決　　　　　　　　　　　　　九十二年度訴字第四二三號
　　公　訴　人　臺灣臺北地方法院檢察署檢察官
　　被　　　告　乙○○
　　　　　　　　丙○○
　　右　一　人
　　選任辯護人　謝天仁律師
右列被告等因偽造文書等案件，經檢察官提起公訴（九十一年度偵字第七０六八號）
，本院判決如左：
    主  文
丙○○被訴關於如附表編號八、九所示行使偽造私文書罪部分不受理；其餘被訴部分
無罪。
乙○○無罪。
    理  由
一、公訴意旨略以：被告丙○○基於行使偽造文書之概括犯意，於附表所示之合會日
    期，冒用附表所示之被冒用人姓名參與附表所示合會，並分別於附表所示之得標
　　日期，透過不知情之戊○○，在臺北市大同區○○○路三十二號忠孝國民中學內
　  ，偽簽被冒用人之署名於投標單中，表示欲標得該期會款之意思而偽造私文書，
    並將投標單交回附表所示之會首手中復以行使之，足以生損害於附表所示之被冒
　　用人，嗣被告丙○○於民國八十七年十二月底因週轉不靈而未繳會款始獲上情。
　  又被告丙○○於週轉不靈後，與其配偶即被告乙○○二人，為避免被告丙○○之
    債權人追索債務而導致本來登記於被告丙○○名下之房地（臺北市○○○路○段
　　二一六巷四十弄三號二樓、臺北市○○區○○段二小段，下稱系爭房地）受執行
    ，竟於八十八年一月二十六日，佯裝被告丙○○欲將上開房地贈與被告乙○○，
    而至臺北市大安地政事務所辦理過戶，使承辦公務員登載「登記原因：夫妻贈與
    」之不實事項於職務上所掌之建物登記謄本上，足以生損害於地政機關對地政事
    務管理之正確性，嗣被告丙○○之債權人聲請假扣押而查獲上情。因認被告丙○○涉有刑法第二百十六條、第二百十條之行使偽造私文書罪刑，及與被告乙○○
    共同涉犯同法第二百十四條之使公務員登載不實罪嫌。
二、按犯罪事實應依證據認定之，無證據不得認定其犯罪事實；不能證明被告犯罪者
    ，應諭知無罪之判決，刑事訴訟法第一百五十四條第二項、第三百零一條第一項
    分別定有明文。而刑事訴訟法上所謂認定被告犯罪事實之證據，係指足以認定被
    告確有犯罪行為之積極證據而言，苟積極證據不足為不利於被告事實之認定時，
    即應為有利於被告之認定，更不必有何有利之證據，最高法院著有二十九年上字
    第三一０五號及三十年上字第八一六號判例足稽。又告訴人之告訴，本以使被告
    受刑事訴追為目的，故其陳述是否與事實相符，自應調查其他證據，以資審認，
    茍其所為攻擊之詞，尚有瑕疪，則在此瑕疵未予究明以前，即不能遽採為斷罪之
    基礎，最高法院亦著有六十九年度臺上字第一五三一號判例可資參照。另按，依
    刑事訴訟法第二百六十條規定，不起訴處分已確定或緩起訴處分期滿未經撤銷者
    ，非有左列情形之一，不得對於同一案件再行起訴：一、發現新事實或新證據者
    ，二、有第四百二十條第一項第一款、第二款、第四款或第五款所定得為再審原
    因之情形者，且曾為不起訴處分而違背前開第二百六十條之規定再行起訴者，應
    諭知不受理之判決，同法第三百零三條第四款亦有明文。
三、訊據被告丙○○固坦承有參加如附表所示之互助會，並以如附表被冒用人欄所示
    者名義參與各該互助會並標取會款等行為，及與乙○○均坦承有在前揭時間以夫
    妻贈與關係，由被告丙○○將系爭房地所有權移轉登記與被告乙○○等事實，惟
    均堅決否認有公訴人所指之犯行，被告丙○○辯稱：除如附表編號四該會係伊自
    己擔任會首者外，其餘互助會均委由案外人戊○○代其處理及跟會，而案外人戊○○對各該會實際上僅系借用別人名義，實際上係伊本人參加自始即知情，關於
    各會首是否知道伊則不清楚，但伊從未要案外人戊○○代伊寫標單，伊自己更從
    未去寫過標單，另系爭房地確要贈與給伊配偶即被告乙○○，目的係希望被告乙○○幫伊處理債務問題，且公司亦須正常運作才有能力償債，並非為避免系爭房
    地遭強制執行等語，被告乙○○則辯稱：伊係為幫忙被告丙○○還債，且系爭房
    地本來即要贈與等語。而公訴人認被告二人涉犯上開罪嫌，關於被告丙○○涉犯
    行使偽造私文書罪嫌之部分，無非以被告之自白及證人戊○○、壬○○、癸○○
    之證述，並有如附表所示互助會會單影本各一份可證等情為其主要論據，關於被
    告丙○○、乙○○二人涉犯使公務員登載不實罪嫌之部分，則無非以證人即第一
    商業銀行東臺北分行經辦人己○○之證述，及卷附美松企業有限公司與第一商業
    銀行八十七年、八十八年進口遠期信用狀借款契約所載該公司之連帶保證人並無
    變更為憑等情為其論據。
四、關於無罪部分，經查：
（一）關於被告丙○○涉犯行使偽造私文書罪嫌部分，固據被告丙○○坦承有未經如
      附表被冒用人欄所示之人同意，即以其等名義參與各該互助會之行為，並有各
      該互助會單影本各一份附卷可按，惟因各該互助會單之會員等資料係由會首所
      製作，業據證人辛○○、戊○○、壬○○分別陳明在卷，此亦與一般互助會會
      單製作之情形，尚難認被告丙○○冒用各該人名義參與互助會時所製作會單之
      部分，係出於被告丙○○之偽造，是本案就公訴人所指被告有無涉及行使造私
      文書罪嫌一事，自應就各該互助會開標時，被告丙○○有無冒用前開冒用人名
      義填寫標單，及各該標單填載之內容有無已足表明係被冒標者所投標之標單而
      屬私文書之情形以決之。然而：
  １、關於如附表編號一以案外人辛○○為會首之該互助會投、開標方式，雖據證人
      辛○○證稱：均有使用標單，且標單上均事先由會首辛○○記明會首、各會員
      之姓名，及標明開標詳細時間、上個月得標金額等資料，再依所載會員名稱分
      別送交會員，欲投標之會員即在該紙標單上寫明標金後，交給會首以投標，會
      首再據以開標等語，並經證人即亦曾到場參與開標之戊○○證述無訛，且有標
      單影本一紙在卷可佐（參見九十一年度偵字第七０六八號偵卷第五五頁），以
      該標單用以投標時，其上之會員姓名雖係由會首先行繕寫，但投標之人確認所
      載會員姓名而填寫標金後，該標單即因而表明持用該紙標單之會員姓名及所欲
      投標之時間、標金等用意而具有私文書之性質，而證人戊○○於本院審理中固
      證稱：伊有受被告丙○○之託參與該互助會投標事宜，且有些係以電話、有些
      則由被告丙○○本人前來說明標金數訛，且均寫好標單後才交給會首投標等語
      ，惟就該標單究竟由何人填載標金一事，其於偵查中在被告丙○○供稱該互助
      會均係由伊以電話告知戊○○標金，再由戊○○代為投標時，證人戊○○亦證
      稱確有此情，並稱伊得知後隨即寫在標單上再交給會首辛○○（參見九十一年
      度偵字第七０六八號偵查卷第六一頁），已可見被告丙○○並無填寫各該標單
      以投標之情形，加以證人辛○○亦證述：該互助會相關事宜均由戊○○與伊接
　　　觸，伊從未與被告丙○○本人接觸等語，再衡以一般互助會開標方式係以口頭
　　　告知或尚須填寫標單，及標單記載內容為何等均不一，則被告丙○○既未曾前
      往標會或與會首辛○○接觸而有何足以知悉該互助會投標時尚須填寫標單及標
　　　單應記載內容等情，已難謂其告知證人戊○○標金而囑託代為投標時，已知悉
　　　證人戊○○須以冒用他人名義方式填載標單之方式為之，自亦難認其主觀上有
　  　利用證人戊○○代為填寫標單以偽造私文書之犯意及行為。
  ２、關於如附表編號二所示該互助會部分，證人戊○○已證稱：該互助會在會首拿
      標單給伊後，伊即以電話詢問被告丙○○是否投標，若欲投標經被告丙○○告
      知金額後，伊即代為寫好金額拿去給會首等語，且就該互助會之標單內容須否
      寫上投標會員姓名，及其曾否依被告丙○○所述註明被告乙○○之姓名等情，
      證人戊○○亦證稱已不記得，自亦難認被告丙○○亦有得知須冒用被告乙○○
      名義而偽造標單，始能參與投標之情形，更難認其有利用證人戊○○以遂行行
      使偽造私文書目的者可言。
  ３、關於如附表編號三所示互助會部分，證人戊○○固證稱標單上之會首、會員姓
      名係由會首先行繕打完成，惟其亦稱各該標金均係被告以電話或本人前來告知
      後，由伊填寫標單等語，在無證據證明被告丙○○知悉該須填寫標單方式之情
      形下，亦難認被告丙○○有利用證人戊○○以偽造私文書再加以行使之故意及
      行為。
  ４、關於如附表編號四由被告丙○○自任會首之該會，業據被告淑佳供稱該互助會
      開標時，均僅由欲得標者互相協調該次由何人得標，且係以口頭方式，並未書
      寫任何標單，並經證人賴紘美結證稱：該會確係以口頭方式提出標金數額，並
      未曾寫過標單等語，另證人甲○已到庭結證稱：此互助會係伊本人參加，召集
      一段時間後伊才將自己名義該會轉讓與被告丙○○，並同意由其標取等語，亦
      難認係被告丙○○有冒用甲○名義之情形，是均難認被告此有冒用他人名義製
      作標單並行使之行使偽造私文書行為。
  ５、關於如附表編號五、六、七所示會首為戊○○之互助會部分，其中如附表編號
      五、七所示該會，業據證人戊○○證稱均係被告乙○○本人所參加者，已難認
      被告丙○○就之有何冒名製作標單之行為；而如附表編號六所示該會，證人戊○○則證稱並不記得被告丙○○有無請伊代為填寫標單投標，且其亦證稱若有
      投標，各該標單亦已撕毀之情形下，實無任何證據堪認被告就之有冒用被告乙○○名義填寫標單而投標之行使偽造私文書行為。
（二）關於被告丙○○將系爭房地所有權移轉登記與被告乙○○，且係基於夫妻贈與
      之契約關係一節，有各該土地及建物登記謄本影本各一份附卷可稽，而被告丙○○、乙○○為此贈與之原因，業據其二人一致供稱：係因被告乙○○同意幫
      忙被告丙○○處理債務處理債務問題，及所經營之公司須繼續經營始有資力償
      債等語，且其二人究係如其等所述之情由，或如告訴人辛○○所述出於被告丙○○積欠債務後，欲避免系爭房地遭債權人強制執行之故，始訂立前開贈與契
      約並辦理移轉登記，要屬其二人訂立該房地贈與之動機問題，不論上開何種情
      形，被告丙○○果依贈與契約之相關法律規定，在被告乙○○毋庸給付任何代
      價之情形下，始據之申辦系爭房地之所有權移轉登記且已移轉登記為被告乙○○所有，以其二人事後確依約履行之情狀，亦可見該贈與契約當屬真正，其二
      人以此情使該管公務員登載此所有權移轉登記情形等內容，並非不實，其二人
      所為，實無從認係使公務員登載不實之行為，被告二人此部分所辯，應屬實在
      。
    綜上所述，並無任何證據足資證明被告丙○○有如公訴人所指訴冒用他人名義填
    寫標單以投標之行使偽造私文書行為，亦難認被告丙○○、乙○○二人前揭辦理
    系爭房地所有權移轉登記之行為，有何該當於使公務員登載不實罪責之餘地；是
    揆諸前開規定意旨及說明，此部分均無其他積極證據足認被告二人確有公訴人所
    指訴之行為，應認不能證明被告犯罪，此部分依法即應分別諭知被告二人無罪之
    判決，以示慎審。
五、關於如附表編號八、九所示會首為壬○○之互助會，亦認被告丙○○涉有行使偽
    造私文書罪嫌之部分，前經壬○○就同一事實對被告丙○○提出告訴後，業經臺
    灣士林方法院檢察署檢察官於九十一年六月十八日以九十年度偵字第九六三四號
    為不起訴處分確定在案，有不起訴處分書一份在卷可按，復據證人即該案告訴人
    壬○○陳稱並未提起再議，是本案公訴人就此部分，仍僅據證人壬○○、戊○○
    之證述而提起公訴，並未見提出任何新事實、新證據，復無刑事訴訟法第二百六
    十條第二款規定之情形，則揆諸前揭規定意旨，此部分應另諭知被告丙○○不受
    理之判決。
據上論斷，應依刑事訴訟法第三百零一條第一項，第三百零三條第四款，判決如主文
。
本案經檢察官庚○○到庭執行職務
中　　　華　　　民　　　國　　九十三　　年　　　四　　　月　　 三十 　　日
                                      臺灣臺北地方法院刑事第十六庭
                                          審判長法  官  劉嶽承
                                                法  官  王幸華
                                                法  官  林麗真
右正本證明與原本無異
如不服本判決應於送達後十日內向本院提出上訴狀
                                                書記官  張汝琪
中　　　華　　　民　　　國　　九十三　　年　　　五　　　月　　   三　　 日
附表
┌──┬───────┬────────┬───────┬───────┐
│編號│合會期間　　　│會首　　　　　　│被冒用人　　　│得標日期　　　│
│　　│　　　　　　　│　　　　　　　　│　　　　　　　│　　　　　　　│
├──┼───────┼────────┼───────┼───────┤
│一　│民國八十五年至│辛○○　　　　　│丁○○、甲○、│民國八十五年五│
│　　│八十九年八月　│　　　　　　　　│乙○○（二會）│月一日、八十五│
│　　│　　　　　　　│　　　　　　　　│　　　　　　　│年九月一日、八│
│　　│　　　　　　　│　　　　　　　　│　　　　　　　│十六年九月一日│
│　　│　　　　　　　│　　　　　　　　│　　　　　　　│、八十九年十一│
│　　│　　　　　　　│　　　　　　　　│　　　　　　　│月一日　　　　│
├──┼───────┼────────┼───────┼───────┤
│二　│民國八十四年六│麥永謀　　　　　│乙○○（二會）│不詳　　　　　│
│　　│月至八十八年八│　　　　　　　　│　　　　　　　│　　　　　　　│
│　　│月　　　　　　│　　　　　　　　│　　　　　　　│　　　　　　　│
├──┼───────┼────────┼───────┼───────┤
│三　│民國八十五年十│徐貴蘭　　　　　│吳濯合　　　　│民國八十六年七│
│　　│二月至八十八年│　　　　　　　　│　　　　　　　│月　　　　　　│
│　　│五月　　　　　│　　　　　　　　│　　　　　　　│　　　　　　　│
├──┼───────┼────────┼───────┼───────┤
│四　│民國八十三年一│丙○○　　　　　│鍾鶴榮、余王幼│民國八十三年七│
│　　│月至八十七年二│　　　　　　　　│、吳佩倫、鍾東│月、八十三年十│
│　　│月　　　　　　│　　　　　　　　│澤、乙○○、江│一月、八十五年│
│　　│　　　　　　　│　　　　　　　　│華、鍾鶴榮　　│五月、八十五年│
│　　│　　　　　　　│　　　　　　　　│　　　　　　　│七月、八十五年│
│　　│　　　　　　　│　　　　　　　　│　　　　　　　│十一月、八十六│
│　　│　　　　　　　│　　　　　　　　│　　　　　　　│年八月、八十四│
│　　│　　　　　　　│　　　　　　　　│　　　　　　　│年九月　　　　│
├──┼───────┼────────┼───────┼───────┤
│五　│民國八十七年六│戊○○　　　　　│乙○○　　　　│　　　　　　　│
│　　│月至九十年六月│　　　　　　　　│　　　　　　　│　八十七年九月│
│　　│　　　　　　　│　　　　　　　　│　　　　　　　│　　　　　　　│
├──┼───────┼────────┼───────┼───────┤
│六　│民國八十二年九│戊○○　　　　　│乙○○（二會）│八十二年十一月│
│　　│月至八十八年一│　　　　　　　　│　　　　　　　│、八十三年二月│
│　　│月　　　　　　│　　　　　　　　│　　　　　　　│　　　　　　　│
├──┼───────┼────────┼───────┼───────┤
│七　│八十六年九月至│戊○○　　　　　│乙○○　　　　│民國八十七年　│
│　　│九十一年二月　│　　　　　　　　│　　　　　　　│九月　　　　　│
│　　│　　　　　　　│　　　　　　　　│　　　　　　　│　　　　　　　│
├──┼───────┼────────┼───────┼───────┤
│八　│八十六年一月至│壬○○　　　　　│余王幼、余英娟│八十六年二月、│
│　　│九十一年九月　│　　　　　　　　│　　　　　　　│八十六年五月　│
│　　│　　　　　　　│　　　　　　　　│　　　　　　　│　　　　　　　│
├──┼───────┼────────┼───────┼───────┤
│九　│民國八十五年四│壬○○　　　　　│乙○○、余王幼│民國八十五年五│
│　　│月至九十年十月│　　　　　　　　│、吳聖朗、余英│月、八十五年九│
│　　│　　　　　　　│　　　　　　　　│娟　　　　　　│月、八十六年七│
│　　│　　　　　　　│　　　　　　　　│　　　　　　　│月、八十六年九│
│　　│　　　　　　　│　　　　　　　　│　　　　　　　│月　　　　　　│
└──┴───────┴────────┴───────┴───────┘
